【裁判字號】    91,簡上,172
【裁判日期】    920404
【裁判案由】    違反電業法等
【裁判全文】
臺灣桃園地方法院刑事判決                        九十一年度簡上字第一七二號
    上  訴  人
    即  被  告  己○○
    選任辯護人  林庚原律師
右上訴人因違反電業法等案件，不服本院九十一年度簡字第八０號，九十一年九月十
六日第一審判決（起訴案號：臺灣桃園地方法院檢察署九十年度偵字第一六三五三號
）提起上訴，本院判決如左：
        主  文
上訴駁回。
        事  實
一、己○○於民國八十二年間向丁○○租用桃園縣龜山鄉○○街二十八號一樓房屋經
    營美容美髮業。八十三年九月二十二日台灣電力股份有限公司（下稱台電公司）
    為計算用電戶之用電量，於上址之樓梯間裝設有第00－00－0000－00
    －0號電號之編號00000000號電度表一個，因該電度表裝設在用電戶處
    ，乃將該電度表委託由用電戶己○○保管。九十年二月間己○○以不詳方法，將
    台電公司裝設於上址該處樓梯間電度表之封印鎖拉開後，扯斷封住電度表之鉛封
    線而打開電度表，轉動圓盤固定螺絲使之鬆動，壓迫計電圓盤使該圓盤於旋轉之
    際，因與電度表磨擦而產生較大阻力，使電度表計電不準，而達到竊電之目的。
    嗣於九十年五月二十一日上午十時三十分許，台電人員戊○○、庚○○發現己○○在用電中惟電度表並未轉動而查獲。
二、案經桃園縣警察局龜山分局報請臺灣桃園地方法院檢察署檢察官偵查起訴。
        理  由
一、訊據被告己○○矢口否認右開事實，辯稱：台電人員到伊桃園縣龜山鄉○○街二
    十八號一樓之美髮店跟伊說電錶不會動時，台電人員已先在電錶所在之樓梯間待
    了二、三十分鐘，伊會同台電人員至電錶前查看，台電人員在警方到達前就已先
    將電錶拆下，台電人員之稽察程序有問題；台電公司曾於八十三年九月廿二日更
    換電錶，該電錶之封印鎖號碼與案發時之電錶封印鎖號碼不同，可見自八十三年
    九月廿二日至案發日之期間，台電人員有可能自行擅自更換封印鎖而對電錶內部
    動手腳，不能遽而推論一定係伊所為；電錶圓盤既不會動，何以案發前各期電費
    ，台電仍根據度數加以收費；案發後台電自九十年五月份起更換新電錶，除九十
    年八月份因盛暑冷氣用電較以往稍高外，伊在其他月份反比更換前之用電量為低
    ；伊之鄰居亦有碰到類似情形，其中亦有被移送法辦，後經檢察官不起訴處分者
    云云。惟查：證人即台電人員劉增勇於原審九十一年二月十九日調查時證稱伊檢
    查被告前開美髮店之樓梯間電錶時，發現電錶不會動，伊就去找被告出來，伊剪
    下封印鎖時發現裏面的鉛封已被破壞，伊就在被告面前把電錶拆開來，發現有把
    電盤往下壓致電盤與底座摩擦，因此有刮痕，後因被告不願意台電公司追償電費
    ，被告之房東到場又說房子已租給被告十幾年，一直談不攏才報警處理，伊確有
    把外面的封印鎖拆掉，然裏面的鉛封線已斷掉了等語；證人即另一台電人員庚○○則於該調查庭證稱伊和班長劉增勇看到電錶圓盤不會轉，而當時被告之美髮店
    有在營業，既然有在用電，電錶應該不會轉，所以就請被告出來一起看看，伊就
    用鉗子把封印鎖剪下來，把護圈拿開來取下電錶，伊將電錶交給劉增勇，由劉增
    勇會同被告檢查等語；被告亦當庭自承伊確有當場看見台電人員庚○○將封印鎖
    剪斷把電錶拿下來，因樓梯間很暗，就把電錶放到樓梯間外面看，庚○○向伊說
    明電錶何處壞掉，伊過去樓梯間看時，當時電盤確實沒有在轉動，而伊店內確實
    有在用電等語。由此可見，台電人員劉增勇、庚○○在樓梯間發現電錶不會轉動
    可能有問題時，即已將被告自店內叫出，會同被告再至樓梯間查看，因該時電盤
    確實不會轉動，台電人員乃在被告在場之情況下將封印鎖剪開，進而發現裏面之
    鉛封已被人剪斷，再把整個電錶取下放在樓梯間外面端詳，因一直無法達成追償
    電費之共識，才叫警方到場處理之情節，乃屬不爭之事實，被告反稽台電人員在
    叫伊出來查看前，自行在樓梯間待有二、三十分鐘，委無實益，蓋其所辯即使屬
    實，然台電人員亦無私行在被告到場前即私行破壞封印鎖、取下電錶之行為，台
    電人員之稽核程序委無瑕疵可言。次查，原審依被告所請，函請台電公司台北西
    區營業處以九十一年九月十日（九一）北西費核密字第０三五號函，將本案之第
    00－00－0000－00－0號用電戶（桃園縣龜山鄉○○街二十八號一樓
    ）之換表登記單過院參辦，被告於本院經辯護人代為閱卷後，乃質疑該換表登記
    單顯示台電人員於八十三年九月廿二日所更換之電錶之封印鎖號碼係Ｒ0000
    0000號，然九十年五月廿一日即案發日由台電人員所拆之電錶之封印鎖號碼
    卻係Ｒ0000000號，可見自八十三年九月廿二日至九十年五月廿一日中間
    ，台電人員有私自換過封印鎖，電錶損壞亦有可能為台電人員自為云云，本院乃
    再函請台電公司台北西區營業處釋疑，該處於九十二年二月十二日以Ｄ北西字第
    ０九二０一００四二六一號函表示「經查對本公司八十三年間之相關資料（『工
    作內容一覽表』及『使用封印鎖號碼登記表』），當年旨述用戶用電電表所裝之
    封印鎖號碼確為『Ｒ0000000』（與九十年五月廿一日拆回之封印鎖號碼
    均相同）。」、「前述資料顯示本處工作人員林傳旺君，八十三年九月廿二日在
    辦理旨述用電戶換表作業時，原領用之電表封印鎖號碼為『Ｒ0000000』
    （並先登錄於『本公司電表（故障更換）登記單』之『端子盒封印號碼』欄（其
    間『０』字體細小，易被忽略）），惟現場作業時，因故（諒係不慎剪損）改用
    號碼『Ｒ0000000』之封印鎖（如『使用封印鎖號碼登記表』影本），作
    業後林君辦理更正登錄於『本公司電表（故障更換）登記單』內『端子盒封印號
    碼』欄之紀錄時，諒係一時疏忽，未即刪除原已登錄之『Ｒ0000000』，
    僅在原登記單『端子盒封印號碼』欄之右下側補登錄『－四九』（前五碼相同故
    以『－』代替），因而使該欄位之紀錄呈現為『Ｒ0000000－四九』．．
    ．」，此有該函及其附件在卷可稽，本院審諸該函與前開電表（故障更換）登記
    單、工作內容一覽表、使用封印鎖號碼登記表，其中電表（故障更換）登記單所
    示八十三年九月廿二日所更換之電表封印鎖號碼確為「Ｒ0000000－四九
    」之記載，而非被告所稱之「Ｒ00000000」，此由原審卷第九十四頁之
    電表（故障更換）登記單即可明確知之，其中之「０」字雖有記載較小之現象，
    然仍非不可辨認，另「－」亦清晰可辨，詎被告仍於九十二年三月十九日之答辯
    狀中仍堅稱該日所更換之電表封印鎖號碼沒有「０」及「－」之記載，即無實益
    ，準此，台電公司台北西區營業處前開二函已可充分顯示自八十三年九月廿二日
    起至本案案發日止，桃園縣龜山鄉○○街二十八號一樓之電錶封印鎖均為同號即
    Ｒ0000000號，並無經台電人員私下擅自更換之情形，被告指電錶亦有可
    能係台電人員自行破壞云云，實屬無稽。再查，本案電錶經原審送製造商即大同
    股份有限公司表裝中心鑑定，該公司於九十一年五月廿四日出具鑑定報告表示，
    「（一）誤差試驗：電表之誤差試驗結果，全部異常偏向負值，且於低負載六Ａ
    以下時（轉矩較小）圓盤底部與間隙的下部因摩擦阻力關係而停止不動，已超出
    ＣＮＳ規範±百分之２．０太多。此現象與正常差異甚大，故電表已無法正常計
    量用電量。（二）機構檢查：經檢查發現內部零組件圓盤的位置與正常差異甚大
    。１、圓盤固定位置已向下偏移太多，且輕微碰到電磁體間隙的下部，故圓盤背
    面因旋轉磨擦關係，致產生刮痕現象。２、圓盤正常固定位置應在電磁體間隙之
    中間，一般而言圓盤固定螺絲未鬆脫前，不可能改變圓盤位置（原始證物之固定
    螺絲緊度相當足夠）。３、此電表上拆下之下部軸承零組件發現其表面有五個鎖
    螺絲之壓痕，且上下距離大（約一．七ＭＭ），此現象與正常差異大，正常螺絲
    之壓痕為一點，需調整其位置時二至三點且上、下相互間之距離很小（僅輕微修
    正）。」、「誤差試驗與機構檢查均屬異常現象，依正常情形下使用不致於發生
    。」，此有該鑑定報告附卷可憑，由此不僅可知本案電錶圓盤向下偏移太多，已
    無法正常計量用電量，且可知係因圓盤固定螺絲已經人為鬆脫，又該鬆脫並非直
    接立即導致圓盤完全不會動，而係輕微碰到電磁體間隙下部，致因磨擦產生刮痕
    現象，由此可見，本案電錶之破壞程度須經過一定期間，圓盤始會完全不動，並
    非立即不動，因之，自被告破壞電錶後至案發日即九十年五月廿一日間之各電費
    週期，被告之用電量僅會逐漸縮小，並不致於完全無法計量，被告以案發當日電
    錶已完全不動即稽諸台電何以在之前之各週期仍能計量收費，亦無實益。況被告
    在原審自承係於九十年二月間轉動圓盤固定螺絲使之鬆動，則被告因之縮小之用
    電量必會反應在九十年四月、六月之電費收據上（因九十年四月之電費收據係計
    算九十年二月六日至四月四日間之二個月期間之用電量，而九十年六月之電費收
    據係計算九十年四月四日至六月四日之二個月期間之用電量，該期間之末日與本
    案案發日九十年五月廿一日已甚為接近，此均有被告提出之電費收據為憑），依
    被告自行提出之用電明細表，其九十年四月之電費收據應繳金額為五千一百零五
    元，而之前同期間之八十九年四月之電費收據應繳金額七千二百六十九元，其九
    十年六月之電費收據應繳金額為四千六百廿七元，而之前同期間之八十九年六月
    之電費收據應繳金額五千三百六十一元，二者相比，九十年四月與六月之用電量
    均確實比諸之前同期之八十九年四月與六月之用電量縮小許多，可見用電量之逐
    漸縮小確實自九十年二月以後反應出來，此與前開電錶之鑑定報告亦若合符節，
    至於九十年八月以後各期之電費收據，因係在案發後者，被告已有警覺，故自非
    得用以為比較之基礎，況該時之電錶已回復正常，而用電量本時多時少，不論差
    異甚微，或差異甚大，均無與其他各期電錶在正常使用狀態之下之用電量相互比
    較之實益。又查，被告所舉有相同之被台電人員舉發破壞電錶之經驗之證人丙○○於本院調查時證稱「九十年三、四月左右台電人員到保安街二段檢查電錶，發
    現我的電錶封印鎖有被破壞的情形，台電人員有叫我出來向我說要拆下來檢查，
    但是我沒有讓他拆下來，因我認為要會同第三人才可以。後來我就叫警察來。警
    察來了之後會同警察才把電錶拆下來，並打開電錶盒檢查電錶，後來台電人員檢
    查完畢就說沒有問題，又重新把電錶裝上去。自此之後就沒有再與台電人員有任
    何糾紛。因乙○○是住在我後面的巷子，他與台電人員發生糾紛是在之前，乙○○有把他與台電人員的糾紛告訴我，而且他說一定要會同第三者來，因我們不是
    專業人員，所以我在後來發生這件事的時候才知道要會同三多派出所警察（姓名
    不知道）來處理。．．．」等語，由是可知，台電人員與證人丙○○均在現場會
    同檢查電錶之計量無問題後，雙方即無爭議，與本案台電人員與被告在現場會同
    檢查電錶之計量時，電錶圓盤處於不會轉動之情形差異甚遠，自不得相互比擬之
    ；再被告所舉之另一證人甲○○於本院調查時證稱「八十八年二月二十五日台電
    人員有三、四個左右，敲我的門請我出來說他們發現我有破壞電錶。我買樹林光
    榮街的住宅是新屋，買來時發現只有一個封印鎖，少了一個，我曾經向抄電錶的
    人員反應三、四次，台電人員說沒有關係。我是八十二年搬到此處，我住的住宅
    是一樓，電錶是放在公用樓梯間，有一個門進去之後的一樓，有一次樓上的人打
    開公用樓梯間一樓的門，我進去看我的電錶，那時候發現別人家都有二個封印鎖
    ，我家的卻只有一個，因為如此我才會向台電人員反應三、四次。案發當天台電
    人員告訴我說封印鎖被破壞，他說要把電錶拆下來，我不知道要會同第三者去檢
    視，就讓台電人員去拆。拆下來檢查之後台電人員就說電錶有問題、轉盤不會動
    ，後來台電人員就拿一張不知道是什麼單子給我蓋，我就蓋了，他們又說電錶拿
    回去給他們檢查沒關係。後來台電就給我一張公文，通知我要補繳五萬八千元，
    我就去與台電理論了好幾次，我說我夏天每二個月用電二千多元，冬天每二個月
    只有一千多元，但是台電說叫我補費的依據是每二個月三、四千元，後來我還有
    向民意代表陳情，但還是沒有辦法。後來我就把五萬八千元繳了了事。我是開本
    票去分期償還，因為他們說如果沒有開本票他們就要停電。」等語，甲○○當時
    既對台電人員之檢查無異議，則亦與本案情節不同，自亦不得相互比擬；至被告
    所舉另一證人乙○○於本院調查時證稱「八十八年六月十七日約中午十一點半左
    右，台電人員當時沒有穿制服到我的住宅內（住宅兼工廠）出示證件，他要我的
    電錶讓他看一下，因我的電錶是放在工廠內，一共有三個電錶，台電人員看到我
    的電錶不銹鋼盒之後就把外面的封印鎖直接剪斷，把裡面的封印鎖也剪斷，就把
    電錶的蓋子打開來，用螺絲起子去轉電錶下方接三條電線的接頭，他三個電錶都
    檢查完之後，向我說『老闆你的三個電錶都動過手腳，有竊電的嫌疑』，他說我
    的電錶盤不會動，我就說『剛剛你還要剪開二道封印鎖才檢查的到電錶，你現在
    才說電錶盤不會動，這是不可能的』。後來我問他們二位究竟是何單位派來的，
    他們就說因有人檢舉，他們是台電公司派他們來稽查，我就問他『你們懷疑我竊
    電的根據是什麼，是根據電費與以往的有落差或是電錶外觀有破壞？』，他們叫
    我不要管那麼多，我就說要不然叫警察過來，但是台電人員說『不用叫警察，我
    說有竊電就是有』，後來台電人員其中之一的林國雄（來的人一共有三個人，另
    外二個人其中之一是班長林金進，另一個是劉增勇）就直接把電錶拆下來把工廠
    二個電錶拆下來。後來林國雄說電錶已經壞掉了，如果不承認就要斷電，我太太
    就說要不然把電錶送去檢驗，林金進說這樣好，他說要把電錶送到中標局檢驗，
    後來他們叫我太太把身分證、印章拿出來要辦新的電錶，拿給他們辦一辦，之後
    就把身分證、印章當場還給我們，他們要離開之前我太太問他們該怎麼辦，他們
    說這件事情可大可小，要我們請人儘快過去談，要不然要停電、罰款。後來我有
    找立委與他們台北西區營運處談，還開了討論會，但是台電一直說我竊電是事實
    ，說要斷電，我就說要斷電沒關係但要立切結書，如果證實我竊電不是事實，我
    的工廠遭斷電的損失要他們這些稽查來賠償，但是他們不肯，不過我工廠也沒有
    遭到斷電。後來他們就向三多派出所報案，移送板橋地檢署，板橋地檢署後來把
    電錶送到工研院測試，工研院說看不出來有問題，後來板橋地檢署作不起訴處分
    ，這一份不起訴處分後來就確定了。所以我從頭到尾沒有去補繳電費，至於新的
    電錶是他們拆舊電錶時就裝上了。」等語，由是可知，宋森恭於該案爭議之重點
    厥為其認其之電錶正常計量中，係台電人員自行用螺絲起子轉動電錶下方三條電
    線接頭，而本案中，台電人員發現電錶圓盤不動，即立刻會同被告檢查電錶，並
    在被告在場之情形下，剪開外封印鎖，進而發現裏面之鉛封線已遭剪斷，圓盤確
    實在有用電之情況下呈靜止狀態，被告尚且自承台電人員並無刮電盤亦無自行剪
    斷裏面之鉛封線，因之，本案與證人宋森恭所遇個案自不相同，況依臺灣板橋地
    方法院檢察署檢察官八十九年度偵續字第一七六號不起訴處分書可知，證人宋森
    恭之電錶係台電公司回收之舊電錶再回裝於宋森恭住處者，則稽查當時雖發現系
    爭電錶之外電箱封印鎖似有撬過再行回插之痕跡及系爭電錶三個封印鎖中有一個
    鉛封線有脫落之情形，亦僅係系爭電錶外電箱外觀上之瑕疵，又該署將系爭電錶
    送請財團法人工業技術研究院鑑定，該院並無鑑定出系爭電錶有何瑕疵，該署檢
    察官又當庭勘驗系爭電錶並無破壞電錶內部結構之情況，據此為宋森恭不起訴處
    分，此有該不起訴處分書可參，然本案之電錶內部結構卻遭前開之破壞，與宋森
    恭所遇前開情節實屬天壤，何得比擬？至被告於本院審理時所提臺灣臺南地方法
    院檢察署檢察官八十八年度偵字第一四七五七號不起訴處分書，該案情節與本案
    情節亦有重大出入，如該案之電錶係裝設在大馬路之人行走廊柱子上，本案則裝
    在住戶之樓梯間，又該案台電人員僅憑經驗法則判斷電錶圓盤有刮痕，然無實際
    拆下檢查，本案則台電人員會同被告自電錶外觀上察得電錶之圓盤靜止，拆下後
    亦屬相同，再該案之電錶瑕疵經送驗係磁鐵間隙尺寸之屬電錶出廠時之本然瑕疵
    ，不得歸咎該案被告，而本案之電錶瑕疵則係人為破壞，已如前開大同股份有限
    公司鑑定報告所示，凡此種種，均使本案與該案無相互比擬之基礎可言。綜上，
    被告所辯，均無非臨訟卸責之詞，不足採信，此外，復有台電公司用電實地調查
    書、切結書、追償電費計算書、繳款通知書各一紙、現場照片二幀附卷可稽，且
    有電錶一個扣案可資佐證，本案事證明確，被告犯行足堪認定。
二、原審按台電公司在用戶電度表上裝置之封印鎖，一面刻有台灣電力公司字樣，一
    面印有閃光圖案，足以證明為電力公司所加封者；而鉛封係智慧財產權局對於電
    表測試合格後，以鉛封將電度表固鎖防止他人開拆，以維持電度表之準確性，該
    鉛封即表示係智慧財產權局所檢驗合格之證明；上開封印鎖及封鉛，與刑法第二
    百二十條所稱足以表示其用意之證明者相當，均應以文書論；該電度表係由台電
    公司裝設於用電戶以計電並由用戶保管，核被告損壞上開封印鎖、封鉛，係犯刑
    法第一百三十八條之損壞公務員委託第三人掌管之文書罪。又被告以前述方式使
    電度表失效不準，係犯電業法第一百零六條第三款所定以其他方法使電度表失效
    不準之竊電罪。被告所犯上開二罪間，具方法結果之牽連關係，為牽連犯，應依
    刑法第五十五條之規定從一重之損壞公務員職務上委託他人掌管文書罪處斷。爰
    審酌被告犯罪之目的、犯罪之手段、犯罪所生之損害、犯後態度等情狀，量處有
    期徒刑十月，以示懲儆。末查被告前未曾受罪刑之宣告，有其前案紀錄在卷可稽
    ，本院認其所宣告之刑以暫不執行為當，爰併諭知緩刑二年，以勵自新，其認事
    、用法均無違誤，量刑亦屬甚輕，上訴人徒執原審九十一年八月八日以前各調查
    庭期之辯詞以為本件上訴，並指摘原判決不當，核無理由，應予駁回。
據上論斷，應依刑事訴訟法第四百五十五條之一第一項、第三項、第三百六十八條，
判決如主文。
本案經檢察官鍾雅蘭到庭執行職務
中      華      民      國      九十二    年    四      月      四      日
                                臺灣桃園地方法院刑事第一庭
                                      審判長法  官    吳  爭  奇
                                            法  官    黃  梅  淑
                                            法  官    曾  雨  明
右正本證明與原本無異。
不得上訴。
                                            書記官    戴  育  萍
中        華        民        國    九十二    年    四    月     八     日
附論罪科刑依據之法條：
刑法第一百三十八條
毀棄、損壞或隱匿公務員職務上掌管或委託第三人掌管之文書、圖畫、物品，或致令
不堪用者，處五年以下有期徒刑。
電業法第一百零六條
有左列行為之一者為竊電，處五年以下有期徒刑、拘役或五百元以下罰金：
一、未經電業供電而在其供電線路上私接電線者。
二、繞越電度表或其他計電器，損壞或改動表外之線路者。
三、損壞或改變電度表、無效電力計、其他計電器之構造，或以其他方法使其失效不
    準者。
四、在電價較低之線路上，私接電價較高之電器者。
五、包燈用戶，在原定電燈盞數及瓦特數以外，私自增加盞數或瓦特數者。


司法院資訊處製作；財團法人民間司法改革基金會備份。
